【裁判字號】    98,易,82
【裁判日期】    980513
【裁判案由】    藏匿人犯等
【裁判全文】
臺灣士林地方法院刑事判決
公  訴  人  臺灣士林地方法院檢察署檢察官
被      告  乙○○
上列被告因藏匿犯人等案件，經檢察官提起公訴（97年度偵緝字
第1214號），本院判決如下：
    主  文
乙○○無罪。
    理  由
壹、公訴意旨略以：被告乙○○與丁○○（大陸地區人民，另行
    通緝中）原係夫妻，分別為大陸地區人民戊○之小阿姨、姨
    丈，其等明知戊○未經主管機關許可入境臺灣地區，係違反
    國家安全法第3 條第1 項、第6 條第1 項罪嫌之人犯，竟仍
    基於藏匿人犯之故意，於民國（下同）91年9 月20日由丁○○接應偷渡上岸之戊○後，即將戊○藏匿於被告與丁○○位
    於臺北市○○區○○路50巷6 弄2 號3 樓住處內，至93 年5
    月間，戊○始搬至不知情之女友李蕙君（另行偵結）之臺北
    市○○區○○路119 號3 樓租屋處居住。被告另於92年9 月
    間不詳時間，居間媒介戊○至其所任職之臺北市士林區○○○路○ 段1 號僑園大飯店從事端盤子臨時工，使不知情之領
    班人員予以僱用，並支付戊○日薪新臺幣1300元。嗣戊○於
    93年8 月5 日因另於臺北市○○○路○ 段146 巷1 號何烏屋
    皇帝雞餐廳非法打工，遭警方查獲，始供出上情，因而認被
    告涉犯刑法第164 條第1 項之藏匿犯人罪嫌以及違反臺灣地
    區與大陸地區人民關係條例第15條第5 款、第83條第1 項之
    罪嫌等語。
貳、按犯罪事實應依證據認定之，無證據不得認定其犯罪事實；
    不能證明被告犯罪者，應諭知無罪之判決，刑事訴訟法第15
    4 條第2 項、第301 條第1 項分別定有明文。又按刑事訴訟
    法第161 條第1 項規定檢察官就被告犯罪事實，應負舉證責
    任，並指出證明之方法。對於其所訴之被告犯罪事實，應負
    提出證據及說服之實質舉證責任，倘所提出之證據，不足為
    被告有罪之積極證明，或其闡明之證明方法，無從說服法官
    以形成被告有罪之心證，基於無罪推定之原則，自應為被告
    無罪判決之諭知。而所謂認定犯罪事實之證據，係指足以認
    定被告確有犯罪行為之積極證據而言，如未發現相當證據，
    或證據不足以證明，自不能以推測或擬制之方法，以為裁判
    基礎（最高法院40年臺上字第86號判例要旨參照）。另認定
    犯罪事實所憑之證據，雖不以直接證據為限，間接證據亦包
    括在內；然而無論直接或間接證據，其為訴訟上之證明，須
    於通常一般之人均不致有所懷疑，而得確信其為真實之程度
    者，始得據為有罪之認定，倘其證明尚未達到此一程度，而
    有合理之懷疑存在時，事實審法院復已就其心證上理由予以
    闡述，敘明其如何無從為有罪之確信，因而為無罪之判決，
    尚不得任意指為違法（最高法院76年臺上字第4986號判例要
    旨參照）。
參、程序方面
一、按被告以外之人於審判外之陳述，雖不符前4 條之規定，而
    經當事人於審判程序同意作為證據，法院審酌該言詞陳述或
    書面陳述作成時之情況，認為適當者，亦得為證據。當事人
    、代理人或辯護人於法院調查證據時，知有第159 條第1項
    不得為證據之情形，而未於言詞辯論終結前聲明異議者，視
    為有前項之同意，刑事訴訟法第159 條之5 定有明文。
二、查證人丁○○於警詢所為之證述對於其本身以外之共同被告
    即本件被告而言，係屬被告以外之人於審判外之陳述，然證
    人丁○○於警詢所為之證述，業經檢察官、被告於本院98年
    3 月18日準備程序時不爭執其證據能力，於本院同年4 月29
    日審理期日進行調查證據時亦未聲明異議，而本院考量前開
    證人與本件被告係夫妻關係，其於警詢證述時均有全程錄音
    ，亦無證據證明有受到任何強暴、脅迫或其他不正方法而為
    證述，是以，認前開證人於警詢證述之內容有證據能力。
三、證人戊○、丙○○（原名李蕙君）、己○○、周志堅、張麗
    花於警偵訊所為之證述，亦屬被告以外之人於審判外所為之
    陳述，然被告於本院98年3 月18日準備程序時不爭執其證據
    能力，亦未於同年4 月29日審理期日進行調查證據時聲明異
    議，而本院考量證人戊○係被告之外甥，已於94年6 月17日
    遭遣返回大陸，迄未入境我國，此有內政部入出國及移民署
    收容事務大隊宜蘭收容所98年3 月3 日移署收字第09880691
    879 號函在卷可稽，另證人己○○、周志堅、張麗花則係被
    告於僑園大飯店服務期間之同事，並無任何怨隙，證人丙○○曾與證人戊○交往，與被告亦無任何宿怨，且其等於警偵
    訊證述時均有全程錄音，亦無證據證明有受到任何強暴、脅
    迫或其他不正方法而有顯不可信之情事，是以，本院認前開
    證人於警偵訊證述之內容亦得為證據，合先敘明。
肆、得心證之理由
一、公訴人認被告涉犯涉犯刑法第164 條第1 項之藏匿犯人罪嫌
    以及違反臺灣地區與大陸地區人民關係條例第15條第5 款、
    第83條第1 項之罪嫌，無非以證人即共同被告丁○○、證人
    戊○、丙○○、己○○於警偵訊之證述為其主要論據。然訊
    據被告矢口否認有何藏匿偷渡入境之大陸人士戊○及居間介
    紹戊○至僑園大飯店工作之犯行，並堅稱：戊○為其大姊之
    子，但其完全不知道戊○偷渡來臺，亦未與共犯丁○○將之
    藏匿在臺北市○○區○○路50巷6 弄2 號3 樓之住所內，其
    雖曾在僑園大飯店任職，但已離職，93年間戊○為警查獲時
    ，其在澳門，亦未介紹戊○至僑園大飯店擔任臨時工，證人
    丁○○可能因怨恨與其離婚後無法來臺工作而為其不利之證
    述等語。
二、被告被訴藏匿犯人部分
  (一)質之證人戊○於93年8 月5 日先證稱：抵達臺灣後，從何處
    上岸地點我不知道，是由人蛇集團開小貨車接應到一間大樓
    裡，在臺期間居住在臺北市○○區○○路119 號3 樓，女友
    承租處等語，又於94年4 月11日警詢時證稱：91年9 月20日
    偷渡來臺上岸後，係由丁○○接應到其位於臺北市○○區○○路某公寓2 樓藏匿，直到92年4 月丁○○返回大陸後，就
    在士林地區某公寓3 樓租屋居住等語，然依其所述自始未提
    及被告是否知悉其偷渡來臺並提供場所藏匿之，雖證人即共
    同被告丁○○於94年6 月28日警詢時固證稱：戊○係91 年9
    月某日夜間10時偷渡來臺便自行搭計程車來到其住所，並非
    其前往接應，戊○在其住所居住約3 天，戊○至其住所時，
    被告乙○○不在家，事後當日被告下班後才知道戊○偷渡來
    臺之事，因戊○與其係親戚，不知如何處理，亦不敢通知處
    理等語，然證人丁○○所證關於戊○如何至其住處，在其住
    處居住期間，被告乙○○是否知悉戊○係偷渡來台並同意提
    供住處藏匿等節核與證人戊○所述均不相同，而依證人丁○○前開證述，證人戊○偷渡來臺自行前往證人丁○○住處時
    ，被告並未在家，被告是否確實知悉證人戊○偷渡來臺之事
    實，已然成疑，甚而衡之證人戊○係被告大姊之子，倘若被
    告知悉戊○偷渡來臺並提供場所藏匿，何以證人丁○○於92
    年1 月14日出境後（詳見丁○○之入出境資料），證人戊○
    需另覓住處，而未繼續居住在被告住處，實與常情有違，是
    以，尚難單憑證人丁○○、戊○相互出入之證述，遽認被告
    知悉證人戊○偷渡來臺並藏匿之情。
  (二)又參以證人丙○○固於警詢時證稱：證人戊○曾告知係澳門
    籍，居住在芝山捷運站附近，我去過他家見過他吳姓阿姨，
    戊○於93年5 月開始居住在由我承租位於臺北市○○路119
    號3 樓之雅房，一星期約居住4 天，其餘時間回到芝山住所
    ，93年8 、9 月間雅房退租後，我曾將押租金1 萬元交予戊○之吳姓阿姨等語，更於偵查中證述：戊○是僑園大飯店乙○○副理之姪子等語，然稽之證人丙○○於本院審理時改稱
    ：我與戊○認識之後沒有去過他居住之處所，但是與他剛認
    識時，知道他應該居住在芝山捷運站附近的阿姨家，但我不
    知道詳細地址，在很久之前與戊○交往後，曾陪同戊○去他
    阿姨家拿東西，在芝山捷運站附近的5 樓，裡面住著他阿姨
    、姨丈及小孩，我有進去打招呼，我肯定該處住著他阿姨，
    因為他阿姨是我在僑園的領班吳副領班，我我可以百分之百
    確定該吳副領班並非本件被告，我也未在僑園大飯店看過被
    告，因為我不知道吳副領班真實姓名，以為乙○○就是吳副
    領班，才會在偵查中說戊○是乙○○副理的姪子，戊○沒有
    說過是與阿姨同住，是因為戊○說住在芝山捷運附近，他阿
    姨也住在芝山捷運站附近，我才會以為他與阿姨同住等語明
    確，查證人丙○○與被告素不相識，亦無怨隙，因不知道曾
    與之在僑園大飯店共事之戊○阿姨真實姓名，亦未曾與被告
    在警偵訊過程中共同偵訊或進行指認，方會將檢警提示之被
    告姓名誤認為與之曾謀面並共事之戊○阿姨，並不悖於常理
    ，迨至本院審理時與被告一同在庭始確認被告並非其於警偵
    訊中證述所稱之戊○阿姨或吳姓阿姨或吳副領班，足徵證人
    丙○○於警偵訊所為之證述乃屬推測之詞，不足信採，應以
    其於本院審理時所為之證述較為可信。
  (三)復徵之證人即被告之四姐甲○○於本院審理時證稱：其自86
    年間至93年3 月間在僑園大飯店任職，原任服務員，最後1
    年升任為副領班，同事稱我吳副領班，在僑園大飯店任職時
    曾見過戊○1 次及其女友，戊○與其女友均是擔任幫工即臨
    時工，之後有請戊○吃飯、見面2 、3 次並在家裡坐一下，
    當時我家住頂樓，我與被告亦未同住一處，我有問戊○住處
    ，他說住士林，我並未將此事告訴被告，因為平時很少與被
    告見面、聯絡，92年底至93年間被告已未在僑園工作，93年
    戊○為警查獲偷渡來臺後，以電話通知我，我才知道他是偷
    渡來臺，並協助聯絡其女友並自戊○租屋處搬運物品，事後
    其女友有交付房租押租金給我等語，核與證人丙○○所述情
    節相符，可證證人甲○○方係證人丙○○所指之戊○阿姨至
    為酌然，另佐以證人即僑園大飯店經理己○○亦於本院審理
    時證述：被告在僑園大飯店擔任服務員，證人甲○○原係服
    務員，後來有升任主管職等語，可徵被告確實未在僑園大飯
    店擔任副領班或其他主管職務一職，交互參照前開證人之證
    述可知證人丙○○於偵查中所稱之吳副理以及於警詢所稱曾
    見過之戊○阿姨或交付押租金之對象均非被告至明，亦無法
    推論戊○在芝山捷運站附近居住之住處係被告提供，因此，
    尚難以證人丙○○於警偵訊所為具有瑕疵之證述遽認被告與
    戊○有共同居住之事實而推論被告有藏匿戊○之犯行。
  (四)另參以證人戊○若偷渡來臺後藏匿於被告住處，則證人戊○
    應與被告較為熟稔、親暱及信任，與戊○交往之證人丙○○
    亦應較有機會認識被告，何以證人丙○○從未與被告謀面，
    亦不知悉被告之家庭狀況，證人戊○為警查獲時自始未通知
    被告，反而係聯絡證人甲○○協助，亦有悖常理，基此，證
    人戊○所述偷渡來臺之時間，被告固無出境之紀錄，此有被
    告之入出境紀錄在卷可按（本院卷第13頁），然依證人戊○
    、丁○○於警訊所為互有出入之證述，以及證人丙○○於警
    偵訊所為相當疵累之證述，均不能遽採為不利被告之認定，
    而依證人甲○○、己○○、丙○○於本院審理所為之證述，
    亦無法證明被告有明知戊○係偷渡來臺之大陸人士並提供住
    處藏匿之事實。
三、被告居間介紹戊○至僑園大飯店工作部分
  (一)查被告自92年7 月13日出境後，迄至93年4 月16日方有入境
    我國之紀錄，此觀之被告入出境紀錄至明（本院卷第13頁）
    ，此外，被告於92年間未在僑園大飯店任職，亦有勞工保險
    局98年4 月1 日以保承資字第09810122240 號函檢送被告之
    勞工保險投保資料在卷可稽（本院卷第90-91 頁），是以，
    被告於離境期間之92年9 月間不詳時間內，應無居間媒介戊○至僑園大飯店從事端盤子臨時工之可能，合先敘明。
  (二)次查證人戊○於警詢時先證稱：其在臺灣期間之工作係自行
    看報應徵者等語，又證稱偷渡來臺後係由證人丁○○介紹至
    臺北市士林溫泉餐廳從事廚師的工作等語，自始均未提及被
    告曾為其介紹工作。復考之證人甲○○於本院審理時證稱：
    我在僑園大飯店任職期間，並未看過戊○，直到93年離職後
    ，有一次回僑園幫忙時才看見戊○，但是戊○說是來臺探親
    ，沒有問他是用什麼關係來臺，之後，有與戊○見過2 、3
    次並到我家1 次，當時我與被告並未同住一處，當時有問戊○住處，他說住士林，我也未將此事告訴被告，因為平時很
    少與被告見面、聯絡，92年底至93年間被告已未在僑園工作
    等語，可證戊○至僑園工作期間，被告已未在僑園任職，若
    戊○係由被告介紹進入僑園，何以戊○與證人甲○○碰面時
    均未提及隻字片語，是以，可證被告應未介紹戊○至僑園大
    飯店擔任臨時工。
  (三)又輔以證人己○○固於95年11月16日臺北市政府警察局士林
    分局員警查訪時表示：經警方提供戊○生活照，才記得此人
    ，應是被告介紹進入僑園大飯店擔任臨時工等語，此有查訪
    紀錄表一份在卷可按（95年度偵字第600 號偵查卷第146 頁
    ），然其於偵查中業已改稱：不記得被告有介紹戊○至僑園
    擔任臨時工一事，只是因戊○與被告有親戚關係，所以我覺
    得可能就是被告介紹來的等語（97年度偵緝字1214號卷第31
    頁），於本院審理時亦證稱：因為餐廳喜宴時很缺人，只有
    跟餐廳有認識的人介紹擔任臨時幫工都可以，不一定是要餐
    廳正職員工介紹，被告在僑園任職期間的工作不需要帶領幫
    工，幫工是由幫工頭負責，當初在警員查訪時，是因為警察
    問我說是不是被告介紹戊○的，否則一個不認識的人怎麼會
    來僑園工作，所以才會回答可能是被告介紹進來的，我也是
    警察詢問時才知道戊○與被告的關係，警察詢問時證人甲○○已離職等語，參酌證人己○○歷次證述，足徵證人己○○
    係因警察說明被告與戊○之關係，方推測被告有介紹戊○至
    僑園工作，而非確實知悉戊○至僑園工作是何人介紹者，是
    以，不能以證人己○○前開推測之詞遽採為不利被告之認定
    。
  (四)雖證人丁○○於警詢時證稱：92年9 月被告在僑園大飯店工
    作，戊○就是被告介紹到僑園大飯店擔任外場臨時工等語，
    然被告於92年7 月13日已出境，直至93年4 月16日再入境我
    國，已見前述，被告於92年9 月間並無在僑園大飯店任職之
    可能，更無可能介紹戊○至僑園大飯店工作之機會，因此，
    證人丁○○前開證述顯屬無據而難採信，此外，證人即僑園
    大飯店經理張麗花於警詢以及證人即僑園大飯店服務生周志
    堅於偵查中均證稱：不知戊○係經被告介紹進入擔任臨時工
    者等語，從而，交互參照證人戊○、甲○○、己○○、張麗
    花、周志堅等人之證述均無法證明被告有介紹戊○至僑園大
    飯店擔任臨時工一情。
三、綜上所述，本件公訴人認被告涉犯涉犯刑法第164 條第1 項
    之藏匿犯人罪嫌以及違反臺灣地區與大陸地區人民關係條例
    第15條第5 款、第83條第1 項之罪嫌，無非以證人即共同被
    告丁○○、證人戊○、丙○○、己○○於警偵訊之證述為其
    主要論據，然經證據調查結果，證人戊○、丁○○、丙○○
    、己○○於警偵訊所為之證述有相當之疵累，已見前述，無
    法逕採為證明被告有公訴人所指之犯行，此外，復查無其他
    積極證據可資證明被告有公訴人所指之犯行，則按犯罪事實
    應以證據為其認定基礎，如積極證據不足以證明被告犯罪，
    而依調查所得資料，在一般生活經驗上尚非不得另為其他有
    利被告之推定，本於罪疑惟輕法則，應依法為無罪判決之諭
    知。
伍、據上論斷，應依刑事訴訟法第301 條第1 項判決如主文。
陸、案經檢察官簡志龍到庭執行職務。
中    華    民    國    98    年    5     月    13    日
                  刑事第三庭  法  官      黃欣怡
以上正本證明與原本無異。
如不服本判決，應於收受送達後10日內向本院提出上訴書狀，其
未敘述上訴之理由者並得於提起上訴後20日內向本院補提理由書
（均須按他造當事人之人數附繕本）。
                              書記官      陳慧玲
中    華    民    國    98    年    5     月    15    日


司法院資訊處製作；財團法人民間司法改革基金會備份。
